【裁判字號】    95,台上,1605
【裁判日期】    950330
【裁判案由】    偽造文書
【裁判全文】
最高法院刑事判決            九十五年度台上字第一六０五號
    上  訴  人  甲○○
                        埔美8.
                乙○○
    共      同
    選任辯護人  簡承佑律師
上列上訴人等因偽造文書案件，不服台灣高等法院台南分院中華
民國九十二年五月二十日第二審判決（九十一年度上訴字第一三
二六號，起訴案號：台灣雲林地方法院檢察署九十年度偵字第三
二０六、三七一七號），提起上訴，本院判決如下：
    主  文
上訴駁回。
    理  由
按刑事訴訟法第三百七十七條規定：上訴於第三審法院，非以判
決違背法令為理由，不得為之。是提起第三審上訴，應以原判決
違背法令為理由，係屬法定要件，如果上訴理由狀未依據卷內訴
訟資料，具體指摘原判決不適用何種法則或如何適用不當，或所
指摘原判決違法情事，顯與法律規定得為第三審上訴理由之違法
情形，不相適合時，均應認其上訴為違背法律上之程式，予以駁
回。本件原判決綜合全部卷證資料，認上訴人甲○○、乙○○有
其事實欄所載之犯行，已詳敘所憑之證據與認定之理由。對於甲
○○辯稱：伊配偶乙○○均不知情，伊祇是暫時挪用雲林縣機關
學校員工生消費合作社聯合社（下簡稱聯合社）之款項投資股票
，因計算投資股票所得之利潤扣除利息後，仍有差額可賺，伊在
案發前均按期存入利息，嗣因經濟不景氣，股價下滑，始虧損而
無法償還，證人高長達原要參加伊召集之互助會，但一直未繳會
款，經過三、四次會期後，才確定表明不參加，由伊承接，證人
郭達聰亦同意參加該互助會，嗣伊向郭達聰借錢，郭達聰即同意
伊標取該互助會；乙○○辯謂：伊當時擔任聯合社理事主席，有
權決定將聯合社存款存至何銀行，存款之初曾向理事會報告，另
甲○○擅自以伊名義在合作金庫斗六支庫（嗣改為合作金庫商業
銀行股份有限公司斗六分行，下稱斗六合庫）開立存款帳戶，伊
並不知情，亦不知甲○○利用該帳戶挪用聯合社公款以投資股票
，甲○○係趁伊不注意時，私自撕去聯合社斗六合庫存摺第八本
第二頁，其後甲○○要撕第三本存摺有關「短拆定存」之記載時
，伊發現即予制止，惟甲○○擔心連累其同事陳安壽，要求伊撕
去該虛偽記載部分，伊始在證人林錦琪影印存摺時，動手撕去，
但林錦琪表示不同意，伊即交還林錦琪黏貼復原，伊未指示林錦
琪、陳淑貞將存摺、取款條交給甲○○各云云，認皆係卸責之詞
，不足採信，亦依調查所得證據，逐一加以指駁及說明。因而撤
銷第一審關於甲○○之科刑判決及諭知乙○○無罪之判決，改判
依牽連犯關係從一重均論處上訴人二人共同連續行使偽造私文書
，足以生損害於他人罪刑。
甲○○上訴意旨略以：(一)、聯合社之存款係林錦琪、陳淑貞主動
與甲○○聯絡及交付，甲○○未對林錦琪二人施用任何詐術，原
判決以詐欺罪論處，有適用法則不當之違法。(二)、依證人高長達
、郭達聰之證言，不能推認甲○○未先詢問渠二人之意見，渠二
人亦無法明確表示有向甲○○表明不參加互助會，則甲○○將渠
二人原先要參加，嗣後因故不參加之互助會予以承受，再以渠二
人名義競標而得標，得標前後皆依約給付會款，足認自始無詐欺
意圖，亦不生損害於渠二人，原審未再傳喚高長達、郭達聰，即
以渠二人語焉不詳之陳述，為甲○○犯偽造文書及詐欺罪之論據
，認事用法諸多違誤，且有採證違背證據法則及調查職責未盡之
違法；請審酌甲○○未曾受有期徒刑之宣告，犯罪後已積極與告
訴人和解，態度良好，從輕量刑並宣告緩刑等語。乙○○上訴意
旨略稱：(一)、乙○○係聯合社之理事主席，指示將聯合社存款新
台幣（下同）二千三百萬元存入斗六合庫，無非欲使聯合社獲得
較高利息，主觀上無不法所有意圖，程序上亦無違誤。倘乙○○
涉案，豈會主動告知林錦琪及陳淑貞，或不趁機將偽造之存款證
明全部撕掉，倘原審對乙○○在斗六合庫第000000000
號帳戶開戶資料之簽名有疑問，自應送請有關機關鑑定，或傳喚
斗六合庫承辦人員查明，惟原審無任何具體事證，即認定乙○○
共同犯罪，有認定事實未憑證據、判決理由不備、違背證據法則
與刑事訴訟法第一百五十四條規定，以及應於審判期日調查之證
據未予調查之違法。(二)、上揭帳戶於民國八十九年六月十五日有
存款一百萬五千二百四十四元，此外乙○○、甲○○尚有諸多互
助會款，合計有四百六十餘萬元，遠逾當日應付土地價金二百八
十萬元。原審未調查乙○○有無其他所得或資產，即認定乙○○
無力支付土地價金，共同詐取聯合社之五百萬元存款以支付土地
價金，除違背證據法則外，亦屬調查職責未盡。(三)、原審於審判
期日祇將林錦琪、陳淑貞之證言筆錄提示，但未告以要旨，致乙
○○無從提出辯解，與刑事訴訟法第一百六十五條第一項規定相
違背。(四)、原判決認定甲○○為掩飾詐欺犯行，方偽造存款證明
之私文書，則偽造文書自係詐欺後另行起意，故縱使乙○○涉有
詐欺犯行，亦不能據以推論必有行使偽造文書行為，且甲○○已
自白乙○○全不知情，即無任何證據足以證明乙○○與甲○○有
犯意之聯絡，原判決不採甲○○有利於乙○○之陳述，而未說明
其理由，且未記載認定乙○○為共犯所憑之證據與理由，亦非適
法。(五)、第一審於九十一年九月二十六日宣示判決，台灣雲林地
方法院檢察署檢察官謂渠至同年十月二十一日始收受第一審判決
正本，二者相距甚久，檢察官之上訴恐已逾期，原審未予調查，
有應於審判期日調查之證據未予調查之違法云云。惟查：犯罪事
實之認定、證據之取捨及其證明力如何，乃事實審法院自由判斷
之職權，如其取捨判斷不違背經驗法則與論理法則，即不得指為
違法，而據為上訴第三審之理由。又經驗與論理等證據法則俱屬
客觀存在之法則，非當事人主觀之推測，若僅憑上訴人之主觀意
見，漫事指為有違經驗法則與論理法則，即不足據以辨認原判決
已具備違背法令之形式。原判決認乙○○係聯合社理事主席，其
妻甲○○在斗六合庫擔任服務生，職司傳送內部公文及接聽電話
，乙○○因購買土地，需支付土地價款，甲○○因投資股票、支
付互助會款及積欠他人債務，亦急需大量金錢週轉使用，二人竟
基於共同意圖為自己不法之所有及行使偽造私文書之概括犯意聯
絡，由乙○○以斗六合庫有「短拆定存」，年利率百分之六．八
五，可獲取較高利息之虛假資訊為由，指示聯合社之司庫（即出
納）林錦琪及會計陳淑貞，將聯合社之定期存款轉存至斗六合庫
，由甲○○協助辦理轉存手續，致林錦琪等人陷於錯誤，自八十
八年八月五日起至八十九年十一月八日止，連續五次將聯合社到
期之定期存款合計二千三百萬元匯入聯合社在斗六合庫開立之第
0000000000000號帳戶內，並依甲○○吩咐，將存
摺及蓋妥印章之取款憑條交給甲○○辦理「短拆定存」，甲○○
即將款提領，存入乙○○提供給甲○○作為買賣證券等使用之斗
六合庫第000000000號帳戶內予以花用，其間為掩飾詐
欺事實及取信林錦琪等人，推由甲○○在聯合社上揭存摺第三本
（編號ＡＢ0000000）及第八本（編號ＡＢ000000
0）之「定期存款、定期儲蓄存款質押擔保明細」頁，多次偽造
存入短拆、起存日、到期日、期間、利率、存款金額、解約日等
虛偽不實之內容，蓋用推由甲○○利用不知情之他人偽造之「台
灣省合作金庫襄理（二）」或「陳安壽」印文後，返還林錦琪，
另甲○○於八十九年四月間，自任會首，召集互助會，竟冒高長
達、郭達聰名義參加，並陸續偽造高長達、郭達聰二人署押之投
票單，參與競標而得標，詐取會款等情，已說明本於調查所得心
證，分別定其取捨而為事實判斷之理由。並就甲○○有利於上訴
人之陳述，如何不足採信，乙○○在斗六合庫開立之第0000
00000號帳戶，其開戶資料上簽名，與乙○○於本件偵、審
中之簽名固有不同，然乙○○與甲○○係夫妻，二人同財共居，
乙○○坦承將所收互助會會款交給甲○○，由甲○○匯給得標之
會員，而甲○○係經由乙○○上揭帳戶轉帳匯給得標之會員，足
認係乙○○授權甲○○開立上揭帳戶並共同使用，且斗六合庫根
本未開辦「短拆定存」業務，乙○○竟偽稱斗六合庫所開辦之「
短拆定存」利息較高，指示將聯合社存款存入斗六合庫帳戶，再
由甲○○協助辦理「短拆定存」，實際上則被轉存入乙○○上揭
帳戶內花用，並推由甲○○偽造已存入「短拆定存」之紀錄，事
發後，上訴人二人又先後撕毀該偽造紀錄，上訴人二人就聯合社
部分之犯行，如何均有犯意聯絡及行為分擔，係共同正犯之論據
，亦依卷證資料，詳加指駁、敘明。所為論斷，核無違背客觀存
在之經驗法則與論理法則，自屬原審採證、認事之適法職權行使
，並無上訴意旨所指之違法情事。又原判決事實欄二所載部分，
已據高長達、郭達聰二人分別於偵、審中到場供證（含台灣雲林
地方法院檢察署九十年度他字第一０九一號卷），且甲○○亦坦
承其未向高長達收取會首錢，原判決綜合全部卷證資料，認定甲
○○未得高、郭二人同意，即以彼等名義參加互助會並冒名偽造
投標單參與競標而得標，此行為自足使其他會員誤認係高、郭二
人所標取，高長達、郭達聰二人即有負擔債務而受損害之虞，應
成立行使偽造私文書及詐欺取財罪責，亦無不合。而原判決以事
證已臻明確，未囑託鑑定乙○○上揭帳戶開戶資料之簽名或查明
其有無其他財產等，為無益之調查，自無違法可言。再原審已於
審判期日將林錦琪、陳淑貞之證言筆錄提示予乙○○並告以要旨
，依法踐行調查程序，有審判筆錄載明可稽。且台灣雲林地方法
院檢察署檢察官於九十一年十月二十一日收受第一審判決書之送
達，同年月二十三日為乙○○之不利益提起第二審上訴，並未逾
越法定上訴期間，亦有送達證書及各函文可憑。乙○○此部分上
訴意旨，顯非依卷內訴訟資料而為指摘，不得據為合法之第三審
上訴理由。上訴人二人其餘上訴意旨，皆係對原審採證、認事之
職權行使及已於判決內詳為論斷之事項，恣意為事實上之爭執，
俱非適法之第三審上訴理由。綜上所述，應認上訴人二人之上訴
，均違背法律上之程式，予以駁回。上訴人二人就行使偽造私文
書得上訴第三審重罪之上訴既不合法，則原判決認上訴人二人尚
牽連犯詐欺罪部分，係不得上訴第三審之罪名，自無從適用審判
不可分原則，併為實體上審判，亦應從程序上予以駁回。本院既
應為程序上之上訴駁回判決，甲○○所請從輕量刑或諭知緩刑，
即無從斟酌，併此敘明。
據上論結，應依刑事訴訟法第三百九十五條前段，判決如主文。
中    華    民    國  九十五  年    三    月   三十   日
                      最高法院刑事第八庭
                          審判長法官  張  淳  淙
                                法官  張  春  福
                                法官  呂  丹  玉
                                法官  洪  昌  宏
                                法官  蔡  彩  貞
      本件正本證明與原本無異
                                      書  記  官
中    華    民    國  九十五  年    四    月    四    日
                                                      Ｅ


司法院資訊處製作；財團法人民間司法改革基金會備份。
